【裁判字號】    95,訴,9127
【裁判日期】    951030
【裁判案由】    返還無權佔有房屋
【裁判全文】
臺灣臺北地方法院民事判決              95年度訴字第9127號
原      告  行政院國軍退除役官兵輔導委員會台北市榮民服務
            處（即黃才郎遺產管理人）
法定代理人  乙○○
訴訟代理人  楊俊雄律師
複  代理人  李漢中律師
參  加  人  丙○○
代  理  人  丁○○
            戊○○
被      告  甲○○
訴訟代理人  陳振東律師
複  代理人  陳淑茹律師
上列當事人間請求返還無權佔有房屋事件，本院於民國95年10月
16日言詞辯論終結，判決如下：
    主      文
被告應自門牌號碼台北市○○區○○路207巷4弄5號4樓房屋（即
建號：同區○○段○○段429號）遷出並將該屋返還予原告；暨自
民國90年8月1日起返還上列房屋之日止，按月給付原告新台幣壹
萬貳仟伍佰肆拾玖元。
原告其餘之訴駁回。
訴訟費用由被告負擔；參加訴訟費用由參加人負擔。
本判決第1項於原告以新台幣壹佰萬伍仟元供擔保後，得假執行
；但被告如以新台幣佰零壹萬壹仟柒佰拾捌元預供擔保後，
得免為假執行。
原告其餘假執行之聲請駁回。
    事實及理由
一、查，黃才郎係國軍退除役官兵已於民國89年3月11日死亡（
    見本院卷第87頁之個人基本資料查詢結果），在台並無繼承
    人，依台灣地區與大陸地區人民關係條例（下稱兩岸人民關
    係條例）第67條之1及「退除役官兵死亡無人繼承遺產管理
    辦法」第1條、第3條規定，由原告擔任其法定遺產管理人，
    合先陳明。
二、次查，丙○○為黃才郎之弟本為其繼承人之一（見本院卷第
    94頁），因兩岸人民關係條例規定無法來台繼承本件遺產即
    不動產，然丙○○既為黃才郎之繼承人，對於本件遺產遭被
    告無權占有，自屬於有法律上利害關係之第3人，為輔助原
    告而聲請參加本件訴訟，核與民事訴訟法第58條第1項規定
    ，應予准許。
三、原告及參加人主張：門牌號碼台北市○○區○○路207巷4弄
    5號4樓房屋（建號：同區○○段○○段429號，下稱系爭房屋
    ）係黃才郎所有，卻遭被告無權占有，致伊（即黃才郎之遺
    產管理人）無法管理使用系爭房屋。爰依民法第767條規定
    ，訴請被告應返還系爭房屋予伊；併依不當得利規定，訴請
    被告應按月給付相當租金損害等情。並於本院聲明：(一)被告
    應自系爭房屋遷出並返還予原告；及自90年8月1日起至上開
    返還房屋之日止，按月給付原告新台幣（下同）25,098元。
    (二)願供擔保請准宣告假執行。
四、被告則以：伊係基於使用借貸而占有系爭房屋，並非無權占
    有占有；縱伊無權占有系爭房屋，則伊曾繳納系爭房屋房屋
    稅、土地租金及修繕費用計310,954元，並曾交付系爭房屋
    買賣價金150,000元予黃才郎，伊自得以該款項予原告請求
    相當租金損害額予以抵銷等語，資為抗辯。並於本院聲明：
    (一)原告之訴及假執行聲請均駁回。(二)如受不利之判決，願供
    擔保請准宣告免為假執行。
五、查，系爭房屋係黃才郎所有，於黃才郎死亡後，於89年3月
    16日遭被告以買賣為由，將系爭房屋所有權移轉登記予其所
    有，先由參加人以系爭房屋買賣關係不存在為由，提起確認
    被告與黃才郎間就系爭房屋買賣關係不存之訴，經台灣高等
    法院（下稱高院）判決確認其2人間系爭房屋買賣關係不存
    在（即該院92年度上易字第1018號，下稱前案）確定後，再
    由原告向本院提起塗銷所有權移轉登記之訴（即本院94年度
    簡上字第580號，下稱後案），並經本院合議庭判決被告應
    將該房屋所有權移轉登記予以塗銷確定，並已回復登記為黃
    才郎遺產，惟系爭房屋目前仍由被告占有使用中等情，有卷
    附台灣高等法院92年度上易字第1018號民事判決、本院94
    年度簡上字第580號民事判決、建物登記謄本憑（見本院卷
    第69至70頁、第51至53頁、第30頁），並為被告所自陳（見
    本院卷第91頁），堪信為真。
六、本件應審究者為(一)被告是否無權占有系爭房屋？(二)若有，則
    原告受有不能使用系爭房屋相當租金損害額為若干？(三)被告
    所為抵銷抗辯，是否成立？茲分別論述如下：
(一)、被告是否無權占有系爭房屋？
    查，被告於前案訴訟中，抗辯其係基於遺贈及買賣之法律關
    係而占有系爭房屋，並為系爭房屋所有權移轉登記乙事（見
    本院卷第69頁之高院92年度上易字第1018號民事判決理由三
    所示），已經高院予以就該房屋所有權移轉登記（並含有占
    有）事實予以論斷後，判決被告上開抗辯不足採信，而為被
    告敗訴判決確定；嗣後原告再本此前案確定判決，向本院提
    起後案，亦經本院審認被告抗辯要無可採為由，而判決被告
    應塗銷系爭房屋所有權登記回復為黃才郎遺產（見本院卷第
    51至53頁之本院94年度簡上字第580號民事判決所示）。準
    此，被告既於前、後案均抗辯係基於遺贈及買賣關係而占有
    系爭房屋，並為系爭房屋所有權移轉登記，且該重要爭點業
    已前、後案法院予以審認判斷均無可採，則其又怎會同時再
    基於使用借貸關係而占有系爭房屋之理？是被告抗辯：伊係
    基於借貸關係而占有系爭房屋云云，自無可取。此外，被告
    亦無法舉證證明有何占有系爭房屋之正當權源，足見被告占
    有系爭房屋顯係無權占有甚明。
(二)、原告受有不能使用系爭房屋相當租金損害額為若干？
    1.依不當得利之法則請求返還不當得利，以無法律上之原因
      而受利益，致他人受有損害為其要件，故其得請求返還之
      範圍，應以對方所受之利益為度，非以請求人所受損害若
      干為準，無權占有他人土地，可能獲得相當於租金之利益
      為社會通常之觀念（最高法院61年台上字第1695號判例意
      旨參照）。
    2.查，被告既無法律上原因而占有系爭房屋，致原告無法使
      用及管理系爭房屋，故被告獲得相當租金之利益，使原告
      受有相當租金之損害甚明。本院審酌系爭房屋位於本市義
      區內，面臨寬約6公尺之都市○○道路，為一供住宅使用
      之房屋，鄰近大多為老舊公寓，生活機能良好，且該屋經
      送鑑定現值為3,011,738元（見本院卷第8至12頁之鑑定報
      告書）等情形，並參酌土地法第97條第1項規定，認系爭
      房屋每年租金以系爭房屋現值5％即150,587元為當（計算
      式：0000000×5％≒150587，元以下4捨5入），亦即每月
      租金12,549元（計算式：150587÷12≒12549）。
(三)、被告所為抵銷抗辯是否成立？
    1.按無因管理須管理事務利於本人，且不違反本人明示或可
      得推知之意思者，管理人始得就其為本人支出必要或有益
      之費用，請求償還，觀乎民法第176條規定甚明。若占有
      人係為自己居住環境舒適方便而修繕占有房屋，亦非為房
      屋所有權人之本人支出，復無民法第173條所定之急迫情
      形，自不成立無因管理之餘地（最高法院86年台上字第12
      27號判決意旨參照）。
    2.被告抗辯：伊曾繳納系爭房屋房屋稅、土地租金及修繕費
      用計310,954元，並以此金額與原告請求相當租金損害額
      為抵銷云云，固據提出房屋稅繳款書租金收入繳款書、匯
      款回條聯為證（見本院卷第55至67頁）。然查，被告曾於
      89 年3月16日以買賣為由，將系爭房屋所有權移轉登記為
      其所有，至95年間始經本院判決回復所有權登記為黃才郎
      遺產，是被告繳納89年至94年度之房屋稅款及房屋坐落土
      地租金，顯係為自己利益而繳付，並非為黃才郎無因管理
      系爭房屋而繳付；另被告修繕系爭房屋亦係為供自己使用
      居住而修繕，並非為黃才郎管理系爭房屋而支出修繕費用
      至明。是被告以其曾繳納系爭房屋房屋稅、土地租金及修
      繕費用計310,954元，並以此金額與原告請求金當租金損
      害額為抵銷，即無可取。
    3.被告又抗辯：伊曾交付黃才郎系爭房屋買賣價金150,000
      元，並以此金額與原告請求相當租金損害額為抵銷云云。
      惟查，被告就曾給付黃才郎150,000元乙情，固曾於前案
      審理中聲請傳訊證人馬美美、鄭予菲，但因此2人證詞與
      事實不符且顯有偏頗被告之嫌，經前案法院不予採信為被
      告有利之證據認定（見本院卷第70頁之高院92年度上易字
      第1018號民事判決理由五(二)所示），是被告引用該2人於
      前案審理中之證言證明其有交付150,000元乙事，自無可
      採（最高法院92年台上字第315號判決意旨參照）。是被
      告抗辯曾交付黃才郎系爭房屋買賣價金150,000元云云，
      要無足取。
七、從而，原告本於系爭房屋遺產管理人地位，依民法第767條
    規定，訴請被告應返還系爭房屋；併依不當得利規定，訴請
    被告自90年8月1日起至返還系爭房屋之日止，按月給付其相
    當租金損害12,549元；均為有理由，應予准許。至原告逾此
    所為請求，即非有據，應予駁回。
八、兩造陳明願供擔保，聲請宣告假執行或免為假執行，經核原
    告勝訴部分，合於法律規定，爰分別酌定相當之擔保金額宣
    告之；原告其餘假執行之聲請，因訴之駁回而失所依據，不
    予准許。
九、本件事證已臻明確，兩造其餘攻擊或防禦方法，經本院審酌
    後，認均與本件之結論無涉，茲不再一一論述，併予敘明。
十、據上論結，本件原告之訴為一部有理由、一部無理由，依民
    事訴訟法第79條、第86條第1項、第390條第2項、第392條第
    2 項，判決如主文。
中    華    民    國    95    年    10    月    30    日
                  民事第一庭    法  官  楊絮雲
以上正本係照原本作成
如對本判決上訴，須於判決送達後20日內向本院提出上訴狀
中    華    民    國    95    年    10    月    30    日
                                書記官  薛德芬


司法院資訊處製作；財團法人民間司法改革基金會備份。
